臺灣高等法院民事判決　　　　　　　　　99年度上字第1295號
上　訴　人　中華成長三資產管理股份有限公司
法定代理人　陳鑫
訴訟代理人　黃曙杰
　　　　　　林淑萍
被上訴人　　葉國文
訴訟代理人　林傳欽律師
上列當事人間債務人異議之訴事件，上訴人對於中華民國99年9
月23日臺灣臺北地方法院99年度訴字第2188號第一審判決提起上
訴，本院於100年7月13日言詞辯論終結，判決如下：
    主  文
原判決廢棄。
被上訴人在第一審之訴駁回。
第一、二審訴訟費用由被上訴人負擔。
    事實及理由
一、被上訴人主張：伊父親葉昭茂於民國83年7月18日以其所有
    座落臺北縣鶯歌鎮○○路472巷25號2樓之房屋及基地（下稱
    系爭不動產）向中聯信託投資股份有限公司（下稱中聯信託
    公司）辦理抵押借款，中聯信託公司於88年間取得對葉昭茂
    之執行名義，嗣參與臺灣板橋地方法院92年民執壽字第3195
    號強制執行程序，於92年11月3日分配受償新臺幣（下同）
    128萬5637元，中聯信託公司於95年1月26日將其對葉昭茂之
    本金174萬8345元暨利息等債權讓與中華成長二資產管理股
    份有限公司，中華成長二資產管理股份有限公司於98年9月1
    日與上訴人合併，上訴人為存續公司。葉昭茂於90年8月16
    日死亡，伊為葉昭茂繼承人之一，未曾辦理限定或拋棄繼承
    。上訴人就系爭債務向原法院聲請強制執行，經原法院於98
    年5月22日以98年度司執字第42387號強制執行事件核發執行
    命令（下稱系爭強制執行事件），禁止伊在債權金額174萬
    8345元及其中161萬6913元自92年11月4日起至清償日止，按
    年息8.75％計算之利息，並按上開利率20％計算之違約金範
    圍內，收取對第三人僑樂保全股份有限公司（下稱僑樂保全
    公司）每月得支領各項薪資債權三分之一或為其他處分，僑
    樂保全公司亦不得對伊清償。惟因伊自89年3月間退伍後即
    搬遷至桃園謀職，伊於繼承開始時未與葉昭茂同居共財，且
    伊之父母均為聾啞人士，未曾告知系爭債務存在，亦有不可
    歸責於己之事由，未能知悉系爭債務存在，並因此未辦理拋
    棄或限定繼承，系爭不動產經查封拍賣後，已由中聯信託公
    司受償128萬5637元，葉昭茂亦無遺留其他財產，若由上訴
    人繼續執行伊之薪資債權及固有財產即屬顯失公平，依民法
    繼承編施行法第1條之3第4項，伊僅以所得遺產為限負清償
    責任，爰依強制執行法第14條規定訴請原法院98年度司執字
    第42387號清償債務強制執行事件關於被上訴人部分強制執
    行程序應予撤銷。
    原審為被上訴人全部勝訴之判決，其於本院答辯聲明：上訴
    駁回。
二、上訴人則以：被上訴人之父葉昭茂借款原因係為購買系爭不
    動產，而借貸契約成立之時，被上訴人為高中生並與父母同
    住，應有智識能力可明瞭及知悉系爭債務存在。又依財政部
    臺灣省北區國稅局桃園縣分局100年2月8日北區國稅桃縣二
    字第1001018448號回函載明被上訴人並無89年至91年度之報
    稅所得資料，可知被上訴人於89年3月至90年8月16日並非於
    桃園居住、工作，其否認與葉昭茂同居共財顯不可採。且被
    上訴人於89年6月15日邀葉昭茂為連帶保證人，向訴外人慶
    豐商業銀行股份有限公司（下稱慶豐銀行）借款，並以系爭
    不動產設定本金最高限額66萬元之第二順位抵押權予慶豐銀
    行，可見被上訴人於斯時即知悉葉昭茂尚有積欠系爭債務。
    退步言，被上訴人於被繼承人葉昭茂死亡時並未向被繼承人
    之所在主管機關申報遺產稅，倘其依法於被繼承人死亡日起
    六個月內向國稅局申請調閱被繼承人之財產總歸戶資料作為
    遺產申報之基準，即可知悉系爭債務，被上訴人怠於行使此
    項權利義務，即有過失，縱其不知系爭債務，亦屬可歸責於
    己。是被上訴人不得依民法繼承編施行法第1條之3第4項規
    定，主張以所得遺產為限對伊負清償之責等語，資為抗辯。
    其上訴聲明：(1)原判決廢棄。(2)被上訴人在第一審之訴駁回
    。
三、兩造不爭執事項：
(一)、被上訴人之父葉昭茂於83年間邀同訴外人葉峰汎（即被上訴
    人之姑姑）為連帶保證人，向中聯信託公司申請購屋貸款
    244萬元，借款期間20年，並以其所有系爭不動產設定本金
    最高限額318萬元之抵押權予中聯信託公司，有購屋貸款申
    請書、土地及建物登記謄本可證（見原審卷第31、67至70頁
    ）。
(二)、葉昭茂嗣於89年6月15日以系爭不動產為慶豐銀行設定本金
    最高限額66萬元之第二順位抵押權，以擔保被上訴人與葉昭
    茂對慶豐銀行之債務，有系爭不動產土地暨建物登記謄本在
    卷可稽（見原審卷第67至70頁）。
(三)、葉昭茂所負上開(一)貸款債務前經債權人中聯信託公司聲請強
    制執行，經臺灣板橋地方法院以92年度執字第3195號受理，
    中聯信託公司計分配受償128萬5637元，有臺灣板橋地方法
    院債權憑證可考（見原審卷第6、34頁），並經本院調閱前
    開強制執行卷宗查明無訛。
(四)、葉昭茂於90年8月16日死亡，被上訴人為葉昭茂之繼承人，
    未於法定期間為拋棄或限定繼承，有戶籍謄本、繼承系統表
    、臺灣板橋地方法院95年7月11日板院輔家科春怡字第27403
    號函可證（見98年度司執字第42387號卷第8至11頁、本院卷
    第52頁），並經本院調閱前揭卷宗查核屬實。
(五)、中華成長二資產管理股份有限公司自中聯信託公司受讓系爭
    債權餘額即本金174萬8345元及依原契約約定所生之利息、
    違約及墊付費用等，並於95年1月26日於臺灣新生報第5版公
    告該債權讓與。嗣該公司與上訴人合併，上訴人為存續公司
    ，承受中華成長二資產管理公司之權利義務，有債權讓與證
    明書、經濟部98年9月30日經授商字第09801224760號函在卷
    可考（見98年度司執字第42387號卷第6、7頁、原審卷第52
    頁）。
(六)、上訴人向原法院聲請對被上訴人強制執行，經原法院以98年
    度司執字第42387號強制執行事件受理，於98年5月22日核發
    扣押命令，禁止被上訴人在債權金額174萬8345元，及其中
    161萬6913元自92年11月4日起至清償日止，按年息8.75％計
    算之利息，並按上開利率20％計算違約金之範圍內，收取對
    第三人僑樂保全公司每月得支領各項薪資債權三分之一或為
    其他處分，僑樂保全公司亦不得對被上訴人清償。復於98年
    6月15日核發移轉命令，就被上訴人對僑樂保全公司之薪資
    債權，在174萬8345元及前開所述利息、違約金範圍內，應
    將該債權移轉於上訴人，有前揭執行命令可按（見98年度司
    執字第42387號卷第15至16、22至23頁）。
(七)、被上訴人於99年2月28日業自僑樂保全公司離職，有僑樂保
    全股份有限公司99年3月17日99僑管字第49號函影本、勞工
    退休金停止提繳申報表影本可參（見原審卷第36、37頁）。
四、被上訴人主張其於繼承開始時未與葉昭茂同居共財，且因不
    可歸責於己之事由而不知系爭債務存在，致未辦理拋棄或限
    定繼承，而中聯信託公司已強制執行拍賣葉昭茂所有系爭不
    動產受償128萬5637元，此外，葉昭茂並無其他遺產，若由
    上訴人繼續執行伊之薪資債權及固有財產即屬顯失公平，依
    民法繼承編施行法第1條之3第4項規定，被上訴人僅以所得
    遺產為限負清償責任，爰依強制執行法第14條規定訴請原法
    院98年度司執字第42387號清償債務強制執行事件關於被上
    訴人部分強制執行程序應予撤銷云云。上訴人則以前詞置辯
    。經查：
(一)按繼承在民法繼承編中華民國98年5月22日修正施行前開始，
  繼承人因不可歸責於己之事由或未同居共財者，於繼承開始時
  無法知悉繼承債務之存在，致未能於修正施行前之法定期間為
  限定或拋棄繼承，且由其繼續履行繼承債務顯失公平者，於修
  正施行後，以所得遺產為限，負清償責任。民法繼承編施行法
  第1條之3第4項定有明文。是繼承人須於繼承開始時，因不可
  歸責於己之事由或未同居共財致無法知悉繼承債務之存在，而
  未及於法定期間為限定或拋棄繼承，且繼續履行繼承債務顯失
  公平者，始有該條項之適用。另依民事訴訟法第277條規定，
  繼承人就此有利於己之事實，應負舉證之責任。
(二)被上訴人雖主張其父母為聾啞人士，未曾告知系爭債務存在，
  故屬不可歸責於己之事由致未能知悉系爭債務存在云云。但查
  ，被上訴人之父葉昭茂係於83年間向中聯信託公司申請購屋貸
  款244萬元，借款期間20年，並以其所有系爭不動產設定本金
  最高限額318萬元之抵押權予中聯信託公司，有購屋貸款申請
  書、土地、建物登記謄本可證（見原審卷第31、67至70頁）。
  而被上訴人為67年7月26日生，於系爭債務撥借當時，年約16
  歲，其並自承當時知道有新房子住（見原審卷第44頁），且被
  上訴人嗣後戶籍亦設址於系爭不動產，有戶籍謄本可佐（見98
  年度司執字第42387號卷第11頁），則上訴人辯稱被上訴人應
  知悉系爭債務存在，尚非全然無據。況被上訴人自承於89年6
  月15日邀葉昭茂為連帶保證人，並以葉昭茂所有系爭不動產設
  定本金最高限額66萬元，存續期間自89年6月14日至94年6月13
  日之第二順位抵押權予慶豐銀行，而向慶豐銀行貸款購車，該
  車為被上訴人自用，慶豐銀行貸款亦由被上訴人繳納（見原審
  卷第72頁、本院卷第43、98頁），並有土地及建物登記謄本、
  元大商業銀行股份有限公司承德分行100年3月25日元承字第
  1000000270號函檢附慶豐銀行授信歷史資料足佐（見原審卷第
  67至70頁、本院卷第70至72頁），由此益證被上訴人至遲於89
  年間已知悉系爭債務之存在。
(三)被上訴人復主張其自89年3月間退伍後即搬遷至桃園謀職，於
  繼承開始時並未與葉昭茂同居共財云云，然為上訴人否認。查
  被上訴人自其父葉昭茂購買系爭不動產後，即與父親葉昭茂、
  母親張阿常、胞姐葉雅惠共同設籍於系爭不動產，有戶籍謄本
  可稽（見本院卷第52、53頁）；另經本院向財政部臺灣省北區
  國稅局桃園縣分局查詢，該局以100年2月8日北區國稅桃縣二
  字第1001018445號函覆無被上訴人89年至91年之綜合所得稅各
  類所得清單資料（見本院卷第62頁），故被上訴人主張其自89
  年3月起搬遷至桃園居住工作乙節，核與前開事證有所出入。
  至卷附93年至98年綜合所得稅各類所得清單固記載被上訴人工
  作地點分別位於臺北市信義區、新北市淡水區、桃園縣大園鄉
  、新北市新莊區、桃園縣中壢市、桃園縣桃園市等處（見原審
  卷第56至60頁、本院卷第63頁），惟承前述，葉昭茂係於90年
  8月16日過世，前開93年至98年之綜合所得稅各類所得清單顯
  無從證明被上訴人於繼承開始當時未與葉昭茂同居共財。被上
  訴人復謂於左營服役，惟其於89年3月15日即已退伍，此觀卷
  附退伍令甚明（見本院卷第84頁），故此亦不足證明被上訴人
  於繼承開始時未與葉昭茂同居共財。又系爭不動產雖於92年間
  經中聯信託公司聲請強制執行而拍定予訴外人蔡朝憲，並由臺
  灣板橋地方法院於92年11月11日核發不動產權利移轉證書（見
  92年度執字第3195號卷第180頁），惟此已在葉昭茂死亡之後
  ，仍無法證明被上訴人於繼承開始時未與葉昭茂同居共財。此
  外，被上訴人未能提出其他證據足佐其說，是並無任何證據足
  資證明被上訴人於繼承開始時未與葉昭茂同居共財。
(四)被上訴人雖謂臺灣板橋地方法院89年度執字第14755號執行事
  件因債務人葉昭茂無財產可供執行，而核發債權憑證予債權人
  中聯信託公司，此為葉昭茂過世前一年發生，殊難想像被上訴
  人若知悉系爭債務存在，衡情不為拋棄繼承或限制繼承云云。
  然查，臺灣板橋地方法院89年度執字第14755號執行事件，本
  有查封拍賣系爭不動產，惟因四次拍賣均無人應買及聲明承受
  ，視為債權人撤回執行之聲請，該院乃發函辦理塗銷查封登記
  ，暨核發債權憑證，此據本院調閱該執行卷宗查明無訛。足見
  ，系爭不動產於該執行事件中未經拍賣出售，葉昭茂仍保有其
  所有權，非毫無財產，被上訴人此節主張亦無可採。
五、綜上，被上訴人並無於繼承開始時，因不可歸責於己之事由
    或未同居共財致無法知悉系爭債務存在之情事，應無民法繼
    承編施行法第1條之3第4項規定之適用。從而，被上訴人主
    張其依民法繼承編施行法第1條之3第4項規定僅以所得遺產
    為限，對系爭債務負清償責任，執行法院就其薪資債權核發
    執行命令，尚有未當，爰依強制執行法第14條規定提起債務
    人異議之訴，請求原法院98年度司執字第42387號清償債務
    強制執行事件關於被上訴人部分強制執行程序應予撤銷，洵
    屬無據，應予駁回。原審為被上訴人勝訴之判決，容有未洽
    。上訴意旨指摘原判決不當，求予廢棄改判，為有理由。自
    應由本院予以廢棄改判，如主文第2項所示。
六、據上論結，本件上訴為有理由，依民事訴訟法第450條、第
    78條，判決如主文。
中    華    民    國   100    年    8     月    3     日
                    民事第一庭
                        審判長法  官  張耀彩
                              法  官  林金吾
                              法  官  盧彥如
正本係照原本作成。
如不服本判決，應於收受送達後20日內向本院提出上訴書狀，其
未表明上訴理由者，應於提出上訴後20日內向本院補提理由書狀
（均須按他造當事人之人數附繕本）上訴時應提出委任律師或具
有律師資格之人之委任狀；委任有律師資格者，另應附具律師資
格證書及釋明委任人與受任人有民事訴訟法第466條之1第1項但
書或第2項（詳附註）所定關係之釋明文書影本。如委任律師提
起上訴者，應一併繳納上訴審裁判費。
中    華    民    國   100    年    8     月    3     日
                              書記官  鄭兆璋
附註：
民事訴訟法第466條之1（第1項、第2項）：
對於第二審判決上訴，上訴人應委任律師為訴訟代理人。但上訴
人或其他法定代理人具有律師資格者，不在此限。
上訴人之配偶、三親等內之血親、二親等內之姻親，或上訴人為
法人、中央或地方機關時，其所屬專任人員具有律師資格並經法
院認為適當者，亦得為第三審訴訟代理人。